【裁判字號】    92,上易,822
【裁判日期】    921015
【裁判案由】    侵占等
【裁判全文】
臺灣高等法院高雄分院刑事判決                    九十二年度上易字第八二二號
    上  訴  人  臺灣屏東地方法院檢察署檢察官
    被      告  甲○○
                乙○○
                丙○○
    右三人共同
    選任辯護人  葉武侯律師
右上訴人因被告侵占等案件，不服臺灣屏東地方法院九十一年度易字第一四三號中華
民國九十二年三月二十七日第一審判決（起訴案號：臺灣屏東地方法院檢察署九十年
度偵字第二六五四號），提起上訴，本院判決如左：
      主  文
原判決關於侵占部分撤銷。
甲○○結夥三人以上竊盜，處有期徒刑拾月。
乙○○、丙○○結夥三人以上竊盜，各處有期徒刑柒月。均緩刑參年。
      事  實
一甲○○係設於屏東縣高樹鄉之皇旗砂石股份有限公司（下稱皇旗砂石場）經理，乙○○為挖土機、丙○○為營業大貨車之司機，三人明知屏東縣高樹鄉○○○段第一
  六一三、一六一四、一七五一、一七五二地號土地係國有，由屏東縣政府管理而配
  耕與大陳義胞施奶兒、林瑞文、王孫鸞等人，欲在該地整地或開採砂石，應得屏東
  縣政府同意且均應依法定程序申請開採許可，竟共同基於意圖為自己不法之所有之
  盜採砂石犯意聯絡，自輾轉受讓上開土地耕作權而占有之皇旗砂石場股東陳峨松及
  柯瑞雲處取得占有後，即自民國九十年二月間起，由甲○○在場指揮，且以每日新
  臺幣（下同）一千六百元，僱用乙○○駕駛黃春榮所有之小松牌四００ＬＣ型挖土
  機；以每日五千元至六千元，僱用丙○○駕駛蔡賜吉所有之牌號九Ｈ七○○號營業
  大貨車，在上開土地上以挖深方式，將原來平整種植水稻等農作物之土地，挖掘達
  二公尺深，合計至少盜採竊得四千八百立方公尺之砂石，再予以整平後，使外觀形
  同平坦低地地形，再於其上囤積砂石，以為掩飾（甲○○違反區域計劃法部分業經
  判決確定）。所盜採砂石，則載至相距約一百公尺之皇旗砂石場加工販售，迄九十
  年四月二十五日十二時許，為警查獲，扣得上開機具及車輛。
二案經屏東縣警察局里港分局報請臺灣屏東地方法院檢察署檢察官偵查起訴。
      理  由
一訊據上訴人即被告甲○○、乙○○、丙○○均否認有何前揭共同竊盜犯行，被告甲○○辯稱：伊係向樹僑砂石場購得現場查獲之砂石而堆置在該處，並非在國有土地
  上盜採砂石云云；被告乙○○、丙○○則辯稱：伊係搬運合法堆置好之砂石云云。
二經查：
(一)上開坐落屏東縣高樹鄉○○○段第一六一三、一六一四、一七五一、一七五二地號
  土地之登記所有權人係中華民國，案發前由屏東縣政府管理而配耕與大陳義胞施奶
  兒、林瑞文、王孫鸞等人一節，業經財政部國有財產區臺灣南區辦事處承辦人陳麗
  萍於本院審理中指證明確（見本院卷第四五頁至第四六頁），並有屏東縣政府九十
  一年五月二十二日屏府地價字第０九一００八０七０七號函檢附之相關文件、該地
  土地登記謄本、財政部國有財產區臺灣南區辦事處陳報狀等在卷可佐（見本院卷第
  四十八頁至第五十六頁、第六十六頁至第六十七頁）。且皇旗砂石場之股東陳峨崧
  係於八十一年十二月七日向江志鵬受讓高樹鄉○○段一六一三地號、一六一四地號
  土地之耕作權以為占有，為供皇旗砂石場囤積砂石之用；另皇旗砂石場之股東劉有
  信以柯瑞雲名義係於八十四年間自劉康錦、陳明華受讓耕作地使用權，地號分別為
  東振新段第一○○、一○五、一○三、一○一、一○四、一二二、一二四、一二五
  、一五七（新地號為一六一四、一七五二）、一五八（新地號為一七五一）、一七
  四、一八三、一八五、一八六、三二九、一五六（新地號為一六一三）、一七四七
  、一七五五等十九筆土地，原擬作砂石場，嗣因不景氣未設，而柯瑞雲、劉有信則
  於八十八年加入皇旗砂石場當股東，將上開占有土地交與皇旗囤積砂石使用等情，
  業據證人即皇旗砂石場之股東陳峨崧、柯瑞雲、劉有信（見偵查卷第一三三頁反面
  至第一三五頁）證述明確，核與證人即系爭土地前占有人陳明華所述：伊轉讓耕作
  權與柯瑞雲等語（見偵查卷第一四一頁反面）；證人即系爭一七五二、一六一四地
  號土地原配耕人林瑞文證述：上開土地伊只有使用權利，伊原在該處種植水稻，後
  來轉讓給別人等語（見本院卷第一一一頁至第一一二頁）相符，此外，復有耕作權
  轉讓契約及所附位置圖三紙在卷足憑，足見皇旗砂石場之經理被告甲○○、受僱於
  皇旗砂石場之乙○○、丙○○對系爭土地僅有占用供囤積砂石使用之權利，且未經
  得屏東縣政府同意，及依法定程序申請開採許可。
(二)依屏東縣政府環安小組於九十年四月二十五日在屏東縣高樹鄉○○○段一六一四地
  號土地會勘結果所示：該地段留有坑洞深約二公尺，長約六十公尺，寬約四十公尺
  ，旁邊有堆置砂石高約十公尺、長約六十公尺一節，有該組所為之取締盜濫採砂石
  現場會勘報告一份及現場照片六幀在卷足稽（見警卷第七頁、第十五頁至第十七頁
  ）。而證人陳明華證述：伊耕作之土地東振新段第一六○○、一六○五號，與系爭
  地號土地鄰近，與產業道路等高等語（見偵查卷第一四二頁），則附近地形顯不致
  有太大變化。另證人即現場查獲之環保局人員郭東昌亦證稱：上開坑洞比鄰近土地
  一六一二號低二公尺，係伊等當場用皮尺丈量者，被告之砂石原料一直堆在那裡，
  一直在搬運，而且地比旁邊低，所以才認定有盜採等語（見原審卷第四十一頁），
  再徵諸被告等人所提出系爭土地之轉讓契約書，係載原土地為耕地，種植農作物，
  由江志鵬轉讓予陳峨崧，另林瑞文原係種植水稻，業如前述，可見系爭土地並無因
  養鴨挖深情形，當不致於與鄰地相差達二公尺。又系爭土地竟於檢察官勘驗前以水
  尾土（洗砂淘汰之砂石）回填，因而現地土質呈現具水份，經陽光照射後龜裂之特
  質一情，亦有檢察官會同地政事務所人員所為之勘驗筆錄、里港地政事務所土地複
  丈成果圖及相片八幀在卷足證（見偵查卷第七十五頁、第七十八頁至第八十六頁、
  第九十一頁、第九十二頁）。再佐以被告乙○○於偵查中第一次訊問時自白：伊從
  九十年二月份開始開怪手挖採砂石，挖起來的砂石，都由砂石車載走，載到皇旗砂
  石場所屬的砂石堆積場等語（見偵查卷第六頁反面）；而被告乙○○於偵查中第二
  次訊問時乃改稱：甲○○叫伊搬運囤積的砂石云云（見偵查卷第二十一頁），足見
  駕駛怪手之被告乙○○對挖採砂石及搬運砂石之作業分辨得十分清楚，並無誤認檢
  察官偵訊之問題，而誤為陳述之可能。況且，如上開土地即為皇旗砂石場囤積砂石
  之地點，何須被告乙○○將此處之砂石再行搬往另一處之砂石堆積場？如被告三人
  於上開土地無挖深情事，又何須回填？地面層既屬堅硬，與囤積砂石挖取疏鬆感覺
  ，自有不同，況以範圍之廣大，挖土機司機長期操作上自不可能為一時疏忽，誤以
  向下開挖為搬運已囤積之砂石，而運送司機裝載砂石係由挖土機司機直接挖取，自
  九十年二月長期載運逾二個月，亦無可能不知怪手司機所置放於卡車上之砂石係來
  自向下開挖之砂石。另被告甲○○身為經理，總管砂石場大小事務，明知該等土地
  係屬國有土地，且在現場指揮乙○○、丙○○工作一節，亦據被告丙○○供承明確
  （見偵查卷第七頁），足認被告甲○○亦有上開盜採國有土地砂石之不法認知。此
  外，復有扣案機具及車輛以資證明。足見被告甲○○就本件盜採砂石，與被告乙○○、丙○○等人間，有犯意聯絡及行為分擔甚明。
(三)被告等人為警查獲當時，已在上開土地挖掘深約二公尺、長約六十公尺、寬約四十
  公尺之坑洞盜採砂石，惟當時並未由地政人員實施測量，待於偵查中經檢察官會同
  屏東縣警察局里港分局警員及屏東縣里港地政事務所職員測量時，現場砂石已遭回
  填，經比對與相鄰地面之差距，仍然較鄰地約淺「一點五公尺」左右一節，有前述
  屏東縣政府環安小組取締盜濫採砂石現場會勘報告，及勘驗筆錄可佐，則合計已遭
  開挖運走之砂石總體積至少達四千八百立方公尺（即二Ⅹ六０Ⅹ四０公尺），且因
  勘驗時，現場砂石推積達十二萬八千零八十三立方公尺一節，亦有屏東縣高樹鄉公
  所九十年八月六日九０屏高鄉民字第七八二七號函一紙在卷足稽（見偵查卷第九十
  三頁），足見上遭開採運走之砂石，顯然應遠多於前開估計值。至證人洪福源雖證
  稱：二公尺之超挖應不是蓄意，此深度並不足以提供足夠之原料，如要盜採應要挖
  五公尺以上才有利可圖，即五千方以上之量，‧砂石場基地內高度與外面每區高度
  都不平均，基地並不是全部都比道路低，‧如以皮尺測量，只能在坑洞內測量，不
  能與外界比較等語（見原審卷第四十頁至第四十一頁）。惟上開土地確有挖掘深約
  二公尺、長約六十公尺、寬約四十公尺之坑洞，上開土地其餘部分之高度不平均及
  並不是全部都比道路低，乃不影響被告三人有挖掘上開坑洞之事實，僅係不得據以
  認定上開四筆土地全部均遭被告三人以挖深之方式盜採砂石，而皮尺所量者為上開
  坑洞與洞壁旁之土地之高度，亦非與道路高度為比較，並無目測誤差及與外界比較
  失其客觀之問題。再者，被告三人所盜取之砂石在最有利於被告之估算下已達四千
  八十百立方公尺，距證人洪福源所稱五千方以上之量才有利可圖之數字並不太遠，
  是以，上開證人洪福源所述，並不足採為被告三人有利之認定。又證人林瑞文於本
  院審理中證稱：伊耕作之土地比路邊低二台尺，後面則低三至四台尺，且轉讓之狀
  況即與警卷第示照片相同云云。惟證人林瑞文所述上開土地情形與證人陳明華所述
  已有不同，況且證人林瑞文所稱二台尺或三至四台尺，換算成公尺，亦係０‧六公
  尺、０‧九公尺及一‧二公尺，亦與二公尺高度有別，是以，證人林瑞文所述亦不
  足為被告有利之認定。
(四)至證人李忠明固證稱：伊經營之樹僑砂石開發股份有限公司（下稱樹僑砂石公司）
  在八十九年間曾售與皇旗砂石場六萬一千六百零五立方公尺等語（見本院卷第一一
  三頁），並有發票五紙在卷可憑（見偵查卷第五十一頁至第五十三頁），惟上開購
  買之時間多在八十九年一至四月間，達五萬一千零二十五立方公尺，最後十一至十
  二月間才購買一萬零五百立方公尺，而現場有十二萬八千零八十三立方公尺砂石，
  業如前述，被告丙○○於警詢時供述：貨車每天可搬運五十車次，一車次載十六立
  方公尺等語（見警卷第三頁反面至第四頁），被告等人自九十年二月迄同年四月二
  十五日止，如僅以每月工作二十天，一輛貨車搬運計算六十天，即已可搬運四千八
  百立方公尺，則樹僑砂石公司在八十九年四月前所售之砂石實無可能堆放至九十年
  四月尚由被告三人搬運，而八十九年十二月間所購得之一萬零五百立方公尺砂石，
  亦無可能在被告甲○○指揮搬運二個多月後，現場尚有十二萬八千零八十三立方公
  尺砂石，是以，上開證人李忠明之證述及發票乃不足採為對被告等人有利之認定。
(五)綜上所述，被告甲○○、乙○○、丙○○三人所辯各節，均係卸責之詞，不足採信
  ，本件事證已臻明確，被告三人犯行洵堪認定。
三核被告甲○○、乙○○、丙○○所為，均係犯刑法第三百二十一條第一項第四款之
  結夥三人以上竊盜罪。被告三人間，有犯意之聯絡及行為之分擔，均為共同正犯。
  公訴意旨認被告三人係犯刑法第三百三十五條第一項之侵占罪，惟其起訴之基本事
  實同一，爰予以變更起訴法條。
四原審認定被告三人未盜挖砂石，而諭知被告甲○○、乙○○、丙○○無罪，自有未
  洽。檢察官上訴指摘原判決諭知被告甲○○、乙○○、丙○○無罪不當，為有理由
  ，自應由本院將原判決此部分撤銷改判。爰審被告甲○○、乙○○、丙○○等人之
  犯罪動機、目的、均係為圖私利，犯後雖有將土地坑洞回填，然渠等犯罪手段及情
  節，業已造成國有土地甚大之損害，被告甲○○居於盜採砂石之主導地位，被告三
  人犯後否認犯行之態度等一切情狀，各量處如主文第二、三項所示之刑。又被告乙○○、丙○○未曾受有期徒刑以上刑之宣告，有臺灣高等法院被告全國前案紀錄表
  可稽，經此偵審程序，當知警惕，應無再犯之虞，本院認被告乙○○、丙○○之科
  刑以暫不執行為適當，併均宣告緩刑三年，以啟自新。末查原扣案之小松牌四００
  ＬＣ型挖土機係黃春榮所有、牌號九Ｈ七○○營業大貨係蔡賜吉所有，均非被告三
  人所有，且業經原審法院裁定發還黃春榮、蔡賜吉，爰不予以宣告沒收，附此敘明
  。
據上論斷，應依刑事訴訟法第三百六十九條第一項前段、第二百九十九條第一項前段
、第三百條，刑法第二十八條、第三百二十一條第一項第四款、第七十四條第一款，
判決如主文。
本案經檢察官郭振昌到庭執行職務。
中      華      民      國     九十二     年     十     月     十五     日
                              臺灣高等法院高雄分院刑事第六庭
                                  審判長法官  王憲義
                                        法官  范惠瑩
                                        法官  謝靜雯
右正本證明與原本無異。
不得上訴。
                                  法院書記官  廖素珍
中      華      民      國     九十二     年     十     月     十五     日
附錄：本判決論罪科刑法條：
刑法第三百二十一條第一項第四款
犯竊盜罪而有左列情形之一者，處六月以上、五年以下有期徒刑：
  四  結夥三人以上而犯之者。


司法院資訊處製作；財團法人民間司法改革基金會備份。
